臺灣澎湖地方法院民事判決
109年度訴字第101號
原      告  財政部國有財產署南區分署

法定代理人  黃莉莉
訴訟代理人  陳怡廷
            程光儀律師
            連思成律師
            張義群律師
被      告  陳順仁

訴訟代理人  陳忠勝律師
上列當事人間請求拆屋還地事件，本院於民國111年8月11日言詞
辯論終結，判決如下：
    主      文
一、被告應將坐落於澎湖縣○○鄉○○段○○○○○○○地號土地，如附圖
    所示部分，面積為三九八九點○七平方公尺之地上物拆除，
    並將該部分土地返還予原告。
二、被告應自民國一一○年七月起至返還系爭土地之日止，按月
    給付原告新臺幣柒佰捌拾壹元。
三、原告其餘之訴駁回。
四、訴訟費用由被告負擔千分之九百四十七，餘由原告負擔。
五、本判決第一項，於原告以新臺幣壹佰貳拾陸萬肆仟元供擔保
    後，得假執行。但被告如以新臺幣參佰柒拾捌萬玖仟陸佰壹
    拾柒元為原告預供擔保後，得免為假執行。
六、本判決第二項各到期部分，於原告每期以新臺幣貳佰陸拾壹
    元為被告供擔保後，得假執行。但被告如以新臺幣柒佰捌拾
    壹元為原告預供擔保後，得免為假執行。
七、原告其餘假執行之聲請駁回。　　
    事實及理由
一、原告主張：坐落澎湖縣○○鄉○○段0000000地號土地（下稱系
    爭土地）為國有土地，原告為管理機關，被告於系爭土地上
    興建漁塭使用，惟被告與原告間並未有任何租賃或其他合法
    使用關係，被告就系爭土地未有合法使用權，屬無權占用國
    有土地，經原告發函催告被告騰空返還系爭土地，被告置之
    不理，嚴重侵害原告所管理之系爭土地之所有權，原告自得
    依民法第767條第1項請求被告拆除如附圖所示地上物後，將
    系爭土地返還原告。又被告因無權占有系爭土地，受有相當
    租金之利益，致原告受有損害，原告得再依民法第179條、
    第181條、土地法第110條第1、2項等規定，請求被告自民國
    110年7月起至返還系爭土地止，按申報地價之年息5％計算後
    ，按月給付原告新臺幣（下同）786元等語。為此，爰依民
    法第767條第1項、第179條規定提起本訴等語。並聲明：㈠被
    告應將坐落於澎湖縣○○鄉○○段0000000地號土地如附圖所示
    ，面積為3989.07平方公尺之地上物拆除，並將該部分土地
    返還予原告。㈡被告應自110年7月起至返還系爭土地之日止
    ，按月給付原告786元。㈢願供擔保，請准宣告假執行。
二、被告則以：
　㈠系爭土地係於94年6月間始編定地號，實際上並非土地而是海
    水，當初漁會同意給被告之父親陳善3公頃土地，以漁網及
    石頭圍住，讓陳善在海上養殖，嗣被告為免澎湖縣○○鄉○○段
    0000000地號土地（下稱1111-35地號土地，已向原告合法承
    租）遭海水沖刷流失，始於89年間在1111-35地號土地及系
    爭土地外圍海面，花費巨資填海造陸，興建防波堤，實際上
    防波堤坐落在1111-35地號土地及系爭土地外圍之海面上，
    系爭土地範圍內並無任何地上物，被告亦未在系爭土地範圍
    養殖魚類，故原告請求被告將系爭土地上之地上物拆除並騰
    空交還原告，即非有據。
　㈡退萬步言，防波堤係被告於89年間已搭建，系爭土地於94年6
    月始編定地號，被告以行使地上權之意思，和平繼續占有防
    波堤長達20年，自應視為已時效取得地上權，而得聲請為地
    上權之登記，屬有權占有，原告主張被告無權占有系爭土地
    ，仍非有據。
　㈢並聲明：⒈原告之訴及其假執行之聲請均駁回。⒉如受不利益
    判決，願供擔保，請准宣告免為假執行。
三、得心證之理由：
　　原告主張系爭土地為國有土地，現由原告管理，業據提出系
    爭土地之土地建物查詢資料為證（見本院卷第27頁），而坐
    落系爭土地上有一座由堤防（下稱系爭堤防）圍成之魚塭（
    下稱系爭地上物），系爭堤防為被告所有乙情，業經本院至
    現場履勘屬實，並有本院勘驗測量筆錄、現場照片在卷可查
    （見本院卷第259至267頁），自堪信為真。至原告主張被告
    所有之系爭地上物無權占用系爭土地，則為被告所否認，並
    以前開情詞置辯，是本件之爭點即為：㈠原告請求被告拆除
    附圖所示之地上物，並返還系爭土地，有無理由？㈡原告請
    求被告按月給付相當於租金之不當得利786元，有無理由？
    詳述如下：
　㈠原告請求被告拆除附圖所示之地上物，並返還系爭土地，為
    有理由：　
　⒈按當事人主張有利於己之事實者，就其事實有舉證之責任，
    民事訴訟法第277條前段定有明文。而以無權占有為原因，
    請求返還土地者，占有人對土地所有權存在之事實無爭執，
    而僅以非無權占有為抗辯者，土地所有權人對其土地被無權
    占有之事實無舉證責任，占有人自應就其取得占有係有正當
    權源之事實證明之（最高法院85年度台上字第1120號判決要
    旨參照）。本件原告主張系爭土地為原告所有，而圍成系爭
    地上物之系爭堤防為被告所有，業如前述；又系爭地上物確
    有占用系爭土地如附圖所示部分，有現場照片及澎湖縣澎湖
    地政事務所110年11月5日澎地所測字第1100102754號函附之
    土地複丈成果圖在卷可稽（分別見本院卷第259至261頁、第
    269至271頁），揆諸上開說明，則被告自應就其占有系爭土
    地有正當權源一事，負舉證之責。
　⒉被告辯稱：系爭堤防並未坐落在系爭土地上，系爭土地範圍
    內並無任何地上物，被告亦未在系爭土地範圍養殖魚類等語
    。惟查，依複丈成果圖（見本院卷第271頁）說明欄⑴已載明
    ：「量測現場養殖池圍牆外圍座落位置」，該複丈成果圖並
    顯示系爭堤防外圍東側、南側各有部分係坐落在系爭土地上
    ；換言之，部份系爭堤防確係坐落在系爭土地上，且被告既
    設置系爭堤防使之圍成系爭地上物，而與系爭堤防外之潮間
    帶、海水或土地作明顯區隔，顯已將系爭地上物坐落之該部
    分土地置於自己之實力支配之下；再者，系爭地上物既由被
    告設置堤防而圍成，則其本可支配或處分系爭地上物，與其
    是否實際使用、作何用途無關，仍應認被告所有之系爭地上
    物占用系爭土地。是被告辯稱系爭堤防未坐落在系爭土地上
    、系爭土地上並無任何地上物云云，並不足採。
　⒊被告另辯稱：其以行使地上權之意思，以系爭堤防和平繼續
    占有系爭土地達20年，應視為已時效取得地上權，而得聲請
    為地上權之登記，屬有權占有等語。惟主張因時效取得地上
    權者，依民法第772條準用同法第769條或第770條之規定，
    須以行使地上權之意思而占有他人之土地(無論登記與否)，
    經過一定之期間，始得請求登記為地上權人。此項意思依民
    法第944條第1項之規定既不在推定之列，故須由占有人負證
    明之責。又占有人在他人土地上有建築物或其他工作物或竹
    木，可能係基於侵權行為之意思，亦可能基於越界建築使用
    ，亦或界址不明致誤認他人土地為自己所有，或因不知為他
    人土地而誤為占有使用，尚難僅以占有人在他人土地上有建
    築物或其他工作物或竹木之客觀事實，認占有人係基於行使
    地上權之意思而占有(最高法院100年度台再字第6號判決要
    旨參照)。被告抗辯其已具備時效取得地上權之要件，自應
    由被告舉證證明其有以行使地上權之意思而為占有，然被告
    就其有以行使地上權之意思而為占有一節，始終未能舉證以
    實其說，是被告空言抗辯其對系爭土地已因時效而取得地上
    權，屬有權占有等語，委無可採。
　⒋末按所有人對於無權占有或侵奪其所有物者，得請求返還之
    。對於妨害其所有權者，得請求除去之。有妨害其所有權之
    虞者，得請求防止之，民法第767條第1項定有明文。查本件
    被告所有之系爭地上物係無權占有系爭土地，業如前述，從
    而，原告依據民法第767條第1項之規定，請求被告將系爭土
    地上如附圖所示之地上物拆除，並將該部分土地返還予原告
    ，為有理由，應予准許。
　㈡原告請求被告按月給付相當於租金之不當得利，於781元之範
    圍內，為有理由：
  ⒈按無法律上之原因而受利益，致他人受損害者，應返還其利
    益。雖有法律上之原因，而其後已不存在者，亦同，民法第
    179條定有明文。又依不當得利之法則請求返還不當得利，
    以無法律上之原因而受利益，致他人受有損害為其要件，故
    其得請求返還之範圍，應以對方所受之利益為度，非以請求
    人所受損害若干為準，無權占有他人土地，可能獲得相當於
    租金之利益為社會通常之觀念（最高法院61年台上字第1695
    號判決要旨參照）。查被告無權占有系爭土地，業經認定如
    前，揆諸前揭規定及說明，被告自應給付無權占有系爭土地
    相當於租金之不當得利，是原告請求被告自110年7月起至返
    還系爭土地之日止，給付相當於租金之不當得利，自屬有據
    。
  ⒉次按土地法第110條第1項規定，地租不得超過地價8％，約定
    地租或習慣地租超過地價8％者，應比照地價8％減定之，不及
    地價8％者，依其約定或習慣。又法定地價依土地法第148條
    規定，係指土地所有權人依土地法所申報之地價，在平均地
    權條例施行區域，依平均地權條例第16條規定，係指地政機
    關舉辦規定地價或重新規定地價之時，土地所有權人於公告
    申報地價期間內自行申報之地價而言，未於該期間內申報者
    ，則應以公告地價為其申報之地價。另基地租金之數額，除
    以基地申報地價為基礎外，尚須斟酌基地之位置、工商業繁
    榮之程度、承租人利用基地之經濟價值及所受利益等項，以
    為決定，並非必達申報總地價年息8％最高額。查系爭土地位
    於澎湖縣白沙鄉員貝村，使用地類別為農牧用地，距離碼頭
    及最近之雜貨店約200多公尺等情，為兩造所不爭執，（見
    本院卷第362頁），本院參酌系爭土地所在環境、生活機能
    、交通狀況、繁榮程度等一切情狀，認以系爭土地之申報地
    價年息5％計算相當於不當得利之租金應為適當。又109年度
    系爭土地申報地價為47元/㎡，有原告提出之系爭土地之土地
    建物查詢資料為證（見本院卷第27頁），經計算後原告得請
    求被告自110年7月起至返還系爭土地之日止，按月給付相當
    租金之不當得利部分，於781元之範圍內【計算式：占用面
    積3989.07㎡47元/㎡5％12月＝781元，元以下採四捨五入】
    ，為有理由，應予准許；逾此範圍之請求，則屬無據，應予
    駁回。
四、綜上所述，原告依民法第767條第1項、第179條之規定，請
    求被告應將系爭土地上如附圖所示面積3989.07平方公尺之
    地上物拆除，並將該部分土地返還予原告，及被告應自110
    年7月起至返還系爭土地之日止，按月給付原告781元，為有
    理由，應予准許，其餘請求則屬無據，應予駁回。
五、又兩造分別陳明願供擔保，請准宣告假執行及免為假執行，
    經核並無不合，爰分別酌定相當擔保金額准許之【主文第1
    項部分，其訴訟標的價額為3,789,617元(計算式：占用面積
    3989.07平方公尺×起訴時土地公告現值950元），元以下四
    捨五入】。至原告敗訴部分，其訴既經駁回，則其假執行之
    聲請亦失所依據，自應併予駁回，附此敘明。
六、本件事證已臻明確，被告雖聲請函詢澎湖縣澎湖地政事務所
    確認系爭堤防有無占用到系爭土地等語，惟部份系爭堤防確
    係坐落在系爭土地上乙情，業經本院認定如前，則被告此部
    分之聲請，洵無必要，應予駁回，又兩造其餘攻擊防禦方法
    及所提之證據，經核與判決之結果不生影響，爰不逐一論述
    ，附此敘明。
七、訴訟費用負擔之依據：民事訴訟法第79條。
中　　華　　民　　國　　111 　年　　9 　　月　　1 　　日
                  民事庭  法  官  王政揚
以上正本係照原本作成。
如對本判決上訴，須於收受判決送達後20日之不變期間內，向本
院提出上訴狀（須附繕本）。如委任律師提起上訴者，應一併繳
納上訴審裁判費。
中　　華　　民　　國　　111 　年　　9 　　月　　1 　　日
                          書記官　莊茹茵